臺灣士林地方法院民事判決
111年度訴字第97號
原      告  范廼琪  
訴訟代理人  倪映驊律師
被      告  張榕晏  
上列當事人間請求清償借款事件，本院於民國111年5月9日言詞
辯論終結，判決如下：
    主      文
被告應給付原告新臺幣陸拾萬元，及自民國一百一十年十月十二
日起至清償日止，按週年利率百分之五計算之利息。
被告應於繼承被繼承人陳南谷遺產之範圍內，給付原告新臺幣伍
拾伍萬元，及其中新臺幣伍拾萬元自民國一百一十年十月十二日
起，其餘新臺幣伍萬元自民國一百一十年九月十二日起，均至清
償日止，按週年利率百分之五計算之利息。
原告其餘之訴駁回。
訴訟費用新臺幣壹萬貳仟參佰捌拾伍元由被告負擔。
本判決第一項於原告以新臺幣貳拾萬元供擔保後，得假執行；但
被告如以新臺幣陸拾萬元為原告預供擔保，得免為假執行。
本判決第二項於原告以新臺幣壹拾捌萬參仟元供擔保後，得假執
行；但被告如以新臺幣伍拾伍萬元為原告預供擔保，得免為假執
行。
原告其餘假執行之聲請駁回。
    事實及理由
壹、程序部分
一、訴狀送達後，原告不得將原訴變更或追加他訴。但請求之基
    礎事實同一，或擴張或減縮應受判決事項之聲明者，不在此
    限，民事訴訟法第255條第1項第2款、第3款定有明文。原告
    起訴原係依消費借貸及連帶保證之法律關係請求，並聲明：
    被告應給付原告新臺幣（下同）1,150,000元，及自支付命
    令聲請狀繕本送達翌日起至清償日止，按週年利率5%計算之
    利息。嗣原告追加票據關係為其請求權基礎，並變更其聲明
    為：被告應給付原告600,000元，及於繼承被繼承人陳南谷
    遺產之範圍內給付原告550,000元，及均自支付命令聲請狀
    繕本送達翌日起至清償日止，按週年利率5%計算之利息。經
    查，原告追加票據法律關係為其請求權基礎，與原訴均係基
    於相同訴外人陳南谷向原告借款並因此開立票據之事實而為
    請求，有社會事實之共通性及關連性，且證據資料可相互流
    用，屬請求基礎事實同一；至原告就請求給付550,000元，
    變更為求命被告於繼承被繼承人陳南谷遺產之範圍內給付，
    則係應受判決事項之聲明之減縮，依民事訴訟法第255條第1
    項第2款、第3款規定，均應予准許。
二、本件被告未於言詞辯論期日到場，核無民事訴訟法第386條
    各款所列情形，爰依原告之聲請，由其一造辯論而為判決。
貳、實體部分
一、原告主張：訴外人陳南谷即被告之夫生前與原告為舊識，時
    有金錢往來。陳南谷於107年7月13日邀同被告任連帶保證人
    ，向原告借款600,000元，並簽發如附表編號1所示之支票交
    予原告，以為擔保。復又於同年12月間向原告借款500,000
    元，並簽發如附表編號2所示之支票交予原告，以為擔保。
    嗣陳南谷因無力清償上開借款共計1,100,000元（下稱系爭
    借款），遂於109年間再簽發面額為1,100,000元，如附表編
    號3所示之支票交予原告，以換回附表編號1、2所示之支票
    ，另主動開立附表編號4所示，面額50,000元之支票，作為
    未能及時還款之補償。詎料，陳南谷於110年5月死亡，附表
    編號3、4所示支票經原告提示未獲付款。被告為陳南谷之唯
    一繼承人，又係系爭借款中600,000元之連帶保證人，經原
    告催告拒不回應，爰依票據、消費借貸、繼承及連帶保證之
    法律關係，擇一請求被告返還600,000本息；依消費借貸、
    票據及繼承之法律關係，擇一請求被告返還550,000元本息
    等語，並聲明：㈠被告應給付原告600,000元，及於繼承被繼
    承人陳南谷遺產之範圍內給付原告550,000元，及均自支付
    命令聲請狀繕本送達翌日起至清償日止，按週年利率5%計算
    之利息。㈡如獲勝訴判決，原告願供擔保，請准宣告假執行
    。
二、被告未於言詞辯論期日到庭，據其先前以書狀提出之陳述略
    如下，但未為任何聲明：否認與原告間有何債權債務關係存
    在，且陳南谷死亡後，業經本院110年度司繼字第542號公告
    限定繼承，其債務與被告無關。附表編號1、2所示支票發票
    日期1年內，陳南谷即已支付該等支票票款。而附表編號3、
    4所示支票與附表編號1、2所示支票無任何因果關係。又被
    告在借據上簽名並非真正，且原告所提證據均為傳聞證據，
    並無形式上證據能力等語置辯。
三、得心證之理由
　㈠被告雖抗辯原告所提證據為傳聞證據，且被告在本院卷第74
    頁原證1上之簽名並非真正等語。然傳聞證據係指當事人以
    外之第三人於法庭外之陳述。原告所提原證1借據、原證2至
    5即附表所示支票，均非供述證據，被告指稱該等證據為傳
    聞證據，而無形式上證據能力等語，並無理由。再原告持有
    本院卷第74頁原證1借據之原本，與原告所提影本相符，且
    經本院當庭勘驗原告所提原本，該原本上書寫痕跡有透到紙
    背，立借據人、連帶保證人後兩枚印文則係紅色印泥所蓋，
    印文有透到紙背，則該等簽名、印文均非影印。且原證1借
    據原本上之「張榕晏」印文，對照被告另案所提陳報陳南谷
    遺產清冊聲請案件卷宗（即本院110年度司繼字第542號卷，
    下稱司繼卷）第15頁被告印鑑證明、第43頁被告在聲請狀上
    所蓋印鑑，重疊反覆以肉眼觀察對照，認為係同一枚印章之
    印文。又以原證1借據原本上「張榕晏」簽名與司繼卷第7 
    頁、第8頁、第23頁被告在該案所提書狀上之簽名，與被告
    於本案司促卷第45頁民事聲請閱卷狀上所為之簽名相對照，
    認兩者於運筆、間架、筆順等項，以肉眼辨識均屬一致等情
    ，業經本院當庭勘驗無訛（見本院卷第123頁），可見原證1
    借據上「張榕晏」簽名、用印確係被告本人所為，被告以其
    簽名並非真正，否認原證1借據之形式真正性，實無理由。
　㈡原告主張其曾借款600,000元、500,000元予陳南谷乙情，非
    但有其所提原證1即600,000元部分之借據原本（見本院卷第
    74頁、第122頁）、原證2、3即附表編號1、2所示支票影本
    （見本院卷第76頁、第78頁）、原證4即附表編號3所示支票
    原本（見本院卷第80頁、第122頁）為證，且被告以書狀陳
    稱陳南谷於附表編號1、2所示支票發票日期1年內，已支付
    該等支票票款等語（見本院卷第112頁），倘若原告並未出
    借600,000元、500,000元於陳南谷，陳南谷何需返還與該筆
    借款數額相同之附表編號1所示支票票款？自被告上開書狀
    陳述，更見原告確有出借1,100,000元予陳南谷無訛。
　㈢當事人主張有利於己之事實者，就其事實有舉證之責任，民
    事訴訟法第277條前段定有明文。被告主張陳南谷已經清償
    附表編號1、2所示支票之票款共計1,100,000元，係有利於
    被告之權利消滅事實，應由被告負舉證責任。然被告並未提
    出任何證據以實其說，則自被告書狀陳述，雖足認陳南谷生
    前確實曾負有應向原告清償與附表編號1、2所示支票面額同
    額款項，即1,100,000元之義務，但無從由此遽認陳南谷確
    已清償該等款項。被告此節所辯，尚難憑採。　　
　㈣連帶債務之債權人，得對債務人中之一人或數人或其全體，
    同時或先後請求全部或一部之給付；連帶債務未全部履行前
    ，全體債務人仍負連帶責任，民法第273條第1項、第2項定
    有明文；又保證債務之連帶，係指保證人與主債務人負同一
    債務，對於債權人各負全部給付之責任者而言，觀之民法第
    272條第1項規定連帶債務之文義甚明（最高法院88年度台上
    字第1815號判決意旨參照）。被告在原證1借據之連帶保證
    人欄位簽名蓋章，即係就該借據所示陳南谷向原告所借600,
    000元借款，任連帶保證人，而與陳南谷對原告負同一義務
    之意。原告基於消費借貸與連帶保證之法律關係，請求被告
    償還該600,000元，自有理由。
　㈤在票據上簽名者，依票上所載文義負責；發票人應照支票文
    義擔保支票之支付；支票到期不獲付款時，執票人不於票據
    法第130條所定期限內為付款之提示，對於發票人仍不喪失
    追索權。此觀票據法第5條第1項、第126條、第132條之規定
    意旨自明。原告主張其執有陳南谷簽發之附表編號4所示支
    票，經於110年5月4日提示，遭到退票等情，業據原告提出
    該支票原本及退票理由單為證（見本院卷第122至123頁、第
    138至140頁），足堪認定。則原告雖於票據法第130條所定
    之期限後之110年5月4日，方才為付款提示而不獲付款，衡
    諸上開說明，對於發票人陳南谷亦仍得行使追索權，請求償
    還該支票之金額50,000元。
　㈥票據乃文義證券及無因證券，票據上之權利義務悉依票上所
    載文義定之，與其基礎之原因關係各自獨立，票據上權利之
    行使不以其原因關係存在為前提。執票人行使票據上權利時
    ，就其基礎之原因關係確係有效存在不負舉證責任。且若票
    據債務人以自己與執票人間所存抗辯之事由對抗執票人，依
    票據法第13條規定觀之雖非法所不許，仍應先由票據債務人
    就該抗辯事由之基礎原因關係負舉證之責任。惟當票據基礎
    之原因關係確立後，法院就此項原因關係進行實體審理時，
    當事人於該原因關係是否有效成立或已否消滅等事項有所爭
    執，即應適用各該法律關係之舉證責任分配原則，而非猶悉
    令票據債務人負舉證責任（最高法院107年度台上字第1584
    號判決意旨參照）。被告雖抗辯：附表編號4所示支票與附
    表編號1、2所示支票並無任何因果關係等語。然被告就附表
    編號4所示支票之原因關係，所述與原告並非一致，則該等
    支票之基礎原因關係並未確立，自應由票據債務人就基礎原
    因關係不存在負舉證責任。然被告並未舉出任何證據以實其
    說，其所為票據原因關係不存在之抗辯，自難憑採。
　㈦「繼承人自繼承開始時，除本法另有規定外，承受被繼承人
    財產上之一切權利、義務」、「繼承人對於被繼承人之債務
    ，以因繼承所得遺產為限，負清償責任」、「繼承人對於被
    繼承人之債務，以因繼承所得遺產為限，負連帶責任」、「
    連帶債務之債權人，得對於債務人中之一人或數人或其全體
    ，同時或先後請求全部或一部之給付」，民法第1148條第1
    項前段、第2項、第1153條第1項、第273條第1項分別定有明
    文。陳南谷於110年3月6日死亡，其法定繼承人有其配偶即
    被告，與其子即訴外人陳亞論、陳亞塘等情，有其等戶籍謄
    本、繼承系統表在卷可查，且經本院調閱司繼卷核閱無訛。
    就陳南谷向原告所借500,000元借款及附表編號4所示支票之
    50,000元票款，均係陳南谷所遺債務，因被告為陳南谷法定
    繼承人中之一人，與其他法定繼承人對原告就該等債務於民
    法第1153條所定範圍內，對原告負連帶責任，於繼承開始後
    ，原告自得請求被告於繼承陳南谷所得遺產範圍內，清償陳
    南谷上開債務。
　㈧被告雖辯稱：已就陳南谷之遺產聲明限定繼承，陳南谷所遺
    債務與被告無關等語。然所謂限定繼承者，係對於被繼承人
    債務之清償，以繼承所得遺產為限，並非完全免除對被繼承
    人債務之清償責任。原告就請求被告給付550,000元部分，
    已經聲明係以被告繼承陳南谷遺產之範圍為限，已符限定繼
    承之意涵，被告尚不得執其係限定繼承為由拒絕給付。再原
    告對被告請求給付600,000元之借款部分，係因被告為該筆
    借款之連帶保證人，基於被告自己之保證債務負清償責任，
    自無上開繼承限定責任之適用，附此敘明。
　㈨給付有確定期限者，債務人自期限屆滿時起，負遲延責任；
    遲延之債務，以支付金錢為標的者，債權人得請求依法定利
    率計算之遲延利息；應付利息之債務，其利率未經約定，亦
    無法律可據者，週年利率為5%，民法第229條第1項、第233
    條第1項前段及第203條分別定有明文。又借用人應於約定期
    限內，返還與借用物種類、品質、數量相同之物，未定返還
    期限者，借用人得隨時返還，貸與人亦得定1個月以上之相
    當期限，催告返還，同法第478條規定亦明。此所謂貸與人
    得定1個月以上之相當期限催告返還，非謂貸與人之催告必
    須定有期限，祇須貸與人有催告之事實，而催告後已逾1個
    月以上相當期限者，即認借用人有返還借用物之義務（最高
    法院73年度台抗字第413號民事裁定意旨參照）。本件原告
    與陳南谷間就系爭借款並無清償期之約定，應以原告支付命
    令聲請狀之送達視為催告。原告支付命令聲請狀之繕本於11
    0年9月11日送達被告，有本院送達證書存卷可查（見司促卷
    第35頁)。被告就該1,100,000元，即自110年10月11日起，
    負返還之義務，而於110年10月12日起，負遲延責任。是原
    告自得就請求被告依消費借貸及連帶保證關係返還借款600,
    000元部分、依繼承及消費借貸關係返還借款500,000元部分
    ，向被告請求加付自110年10月12日起至清償日止，按週年
    利率5%計算之利息；原告請求自支付命令聲請狀之繕本送達
    翌日即110年9月12日起算，尚有未合。再執票人向支票債務
    人行使追索權時，得請求自為付款提示日起之利息，如無約
    定利率者，依年利6釐計算，票據法第133條亦有明文。則原
    告就附表編號4所示票款50,000元部分，請求被告加付自110
    年9月12日起至清償日止，按週年利率5%計算之利息，未逾
    其依法所得請求之範圍，應予准許。
四、綜上所述，原告依消費借貸、連帶保證、繼承及票據法律關
    係，請求被告給付600,000元，及自110年10月12日起至清償
    日止，按週年利率5%計算之利息；與在繼承被繼承人陳南谷
    遺產之範圍內，給付550,000元，及其中500,000元自110年1
    0月12日起，其中50,000元自110年9月12日起，均至清償日
    止，按週年利率5%計算之利息，為有理由，應予准許，逾此
    範圍之請求，為無理由，應予駁回。另本院已分別依消費借
    貸及連帶保證法律關係判准原告就600,000元部分之請求；
    依消費借貸及繼承法律關係判准原告就500,000元部分之請
    求；並依票據及繼承法律關係判准原告就50,000元部分之請
    求，原告另依其他請求權基礎所為相同請求，即毋庸再予審
    究，併此敘明。
五、本件原告勝訴部分，原告陳明願供擔保，請准宣告假執行，
    經核於法均無不合，爰酌定相當擔保金額後准許之，並依職
    權酌定相當之擔保金額，宣告被告為原告預供擔保後，得免
    為假執行。至原告敗訴部分，其假執行之聲請因訴之駁回失
    所依附，一併駁回之。
六、本院依職權確定訴訟費用額為12,385元（即第一審裁判費12
    ,385元）。本院考量原告所為遲延利息之請求雖部分敗訴，
    然其敗訴部分占其請求整體比例甚微，依民事訴訟法第79條
    規定，仍命訴訟費用由被告負擔。
七、本件事證已臻明確，兩造其餘攻擊防禦方法及所用證據，經
    核均於判決結果不生影響，爰不逐一論述，附此敘明。
八、據上論結，本件原告之訴一部為有理由，一部為無理由，依
    民事訴訟法第385條第1項前段、第79條、第390條第2項、第
    392條第2項，判決如主文。
中　　華　　民　　國　　111 　年　　5 　　月　　23　　日
                  民事第一庭法  官  江哲瑋
附表：
編號 發票人 付款人 受款人 票面金額 （新臺幣） 支票號碼 票載發票日  1 陳南谷 新光銀行士林分行 范廼琪 600,000元 XB0000000 108年7月13日 2 陳南谷 新光銀行士林分行 范廼琪 500,000元 XB0000000 108年12月22日 3 陳南谷 新光銀行士林分行  1,100,000元 XB0000000 109年8月31日 4 陳南谷 新光銀行士林分行  50,000元 XB0000000 109年8月31日 
以上正本係照原本作成。
如對本判決上訴須於判決送達後 20 日內向本院提出上訴狀。如
委任律師提起上訴者，應一併繳納上訴審裁判費。
中　　華　　民　　國　　111 　年　　5 　　月　　23　　日
                            書記官  張祐誠